【裁判字號】    99,毒抗,21
【裁判日期】    990331
【裁判案由】    聲請觀察勒戒
【裁判全文】
臺灣高等法院高雄分院刑事裁定          99年度毒抗字第21號
抗  告  人  臺灣高雄地方法院檢察署檢察官
被      告  甲○○
上列抗告人因聲請觀察勒戒案件，不服臺灣高雄地方法院中華民
國99年1 月25日裁定（98年度審毒聲字第1505號），提起抗告，
本院裁定如下：
    主  文
原裁定撤銷，發回臺灣高雄地方法院。
    理  由
一、本件抗告意旨略以：(一)毒品危害防制條例第23條第2 項所定
    之「依法追訴」，依其字面定義，當指檢察官依現行法律所
    能採取之追訴方式，包括提起公訴、聲請簡易判決處刑、緩
    起訴處分或聲請觀察勒戒，雖該條所定情形實務上不能聲請
    觀察勒戒，係因同條例第20條第3 項已限於觀察勒戒或強制
    戒治執行完畢釋放後5 年後再犯第10條之罪者，始能聲請觀
    察勒戒之故，原審以同條例第24條第2 項所定：前項緩起訴
    處分，經撤銷者，檢察官應「依法追訴」，與同條例第23條
    第2 項「應法追訴」用語相同而不得再聲請觀察勒戒，尚有
    未合；(二)若依原審見解，若第二案緩起訴處分未經撤銷或不
    及撤銷，致未能提起公訴之情形下，因未違反「觀察勒戒、
    強制戒治」、「起訴」不併行原則，則第三案是否應為不同
    處理，顯影響法律之安定性；(三)本案雖係三犯，惟第二案乃
    強制戒治執行完畢釋放後「5 年後」所犯，與最高法院97年
    度第5 次刑事庭會議決議中之二犯係指觀察勒戒或強制戒治
    執行完畢釋放後「5 年內」所犯有異，並無上開決議之適用
    ；(四)被告所犯之第二案，係因未繳納緩起訴處分金而經檢察
    官撤銷緩起訴，尚未執行戒癮治療，若能予以觀察勒戒反有
    戒除毒癮之可能；(五)本案即第三案犯罪時間距第一案強制戒
    治執行完畢釋放後已超過5 年，依毒品危害防制條例第20條
    第3 項規定，依法應聲請強制戒治，原審駁回本件聲請，認
    事用法似有違誤，爰聲請撤銷原裁定，另為適法之裁定等語
    。
二、聲請意旨略以：被告甲○○基於施用第二級毒品之犯意，於
    民國98年10月21日18時起回溯96小時內某時許，在不詳地點
    ，施用第二級毒品甲基安非他命1 次，嗣於98年10月21日18
    時許，為警在高雄市前鎮區○○○路11號8 樓之4 查獲，並
    扣得甲基安非他命1 包（重量約0.3 公克）、塑膠吸管1 支
    等物。被告雖否認施用第二級毒品犯行，惟其查獲後所採尿
    液經送檢驗後，呈甲基安非他命陽性反應，有高雄市立凱旋
    醫院出具之濫用藥物尿液檢驗報告1 紙附卷可稽，復有甲基
    安非他命1 包、塑膠吸管1 支扣案可佐，是被告施用第二級
    毒品之犯行堪予認定。爰依毒品危害防制條例第20條第3 項
    及觀察勒戒處分執行條例第3 條第1 項規定，聲請裁定將被
    告送勒戒處所觀察、勒戒等語。
三、按犯毒品危害防制條例第10條之罪者，檢察官應聲請法院裁
    定，或少年法院（地方法院少年法庭）應先裁定，令被告或
    少年入勒戒處所觀察、勒戒，其期間不得逾2 月；依第1 項
    規定為觀察、勒戒或強制戒治執行完畢釋放後，5 年後再犯
    第10條之罪者，適用本條例前2 項之規定，毒品危害防制條
    例第20條第1 項、第3 項分別定有明文。又毒品危害防制條
    例第24條第1 項明定：「本法第20條第1 項及第23條第2 項
    之程式，於檢察官先依刑事訴訟法第253 條之1 第1 項、第
    253 條之2 之規定，為附命完成戒癮治療之緩起訴處分時，
    或於少年法院（地方法院少年法庭）認以依少年事件處理法
    程式處理為適當時，不適用之」，亦即檢察官對施用毒品之
    被告得為附命戒癮治療之緩起訴處分，排除觀察勒戒及起訴
    （含聲請簡易判決處刑）規定之適用，而檢察官得為緩起訴
    處分之對象，當包括初犯及5 年後再犯、5 年內再犯之施用
    毒品者。若上開附命完成戒癮治療之緩起訴處分經撤銷時，
    理論上自應回復為原緩起訴處分不存在之狀態，檢察官仍應
    依毒品危害防制條例第20條第1 項或第23條第2 項之規定，
    視其為初犯及5 年後再犯、5 年內再犯之施用毒品者，而決
    定適用觀察勒戒或起訴（含聲請簡易判決處刑）之程序。至
    同條例第24條第2 項規定：「前項緩起訴處分（即附命完成
    戒癮治療之緩起訴處分），經撤銷者，檢察官應『依法追訴
    』」，法文既非「依法起訴」，並參考刑事訴訟法第1 條第
    1 項規定：「犯罪，非依本法或『其他法律』所定之訴訟程
    序，不得『追訴』、處罰」，而「刑罰」及「保安處分」同
    為犯罪之法律效果，則「依法追訴」，除指檢察官適用刑事
    訴訟法所定之追訴程序外，尚包括毒品危害防制條例第20條
    第1 項所定觀察勒戒程序甚明。此與毒品危害防制條例第23
    條第2 項規定：「觀察、勒戒或強制戒治執行完畢釋放後，
    5 年內再犯第10條之罪者，檢察官或少年法院（地方法院少
    年法庭）應『依法追訴』或裁定交付審理。」法文亦稱「依
    法追訴」，因與同條例第20條第3 項配合之結果（即觀察、
    勒戒或強制戒治執行完畢釋放後，5 年後再犯第10條之罪，
    始得重行觀察、勒戒），無從包括聲請觀察、勒戒者有別，
    尚不得援引毒品危害防制條例第23條第2 項之規定，而謂毒
    品危害防制條例第24條第2 項之「依法追訴」，必需排除毒
    品危害防制條例第20條聲請觀察、勒戒規定之適用。且毒品
    危害防制條例第24條第2 項所稱之緩起訴處分經撤銷，其撤
    銷原因非一，若係因違法或不當經再議程序，由上級檢察機
    關撤銷時，本應回復未為緩起訴處分之狀態，由檢察官續行
    偵查，視個案之證據，為適當之處分，要不得強解為應「依
    法起訴」。而施用毒品之被告於治療期程屆滿前未完成戒癮
    治療，遭撤銷緩起訴處分時（毒品戒癮治療實施辦法及完成
    治療認定標準第12條參照），若係符合初犯或前案觀察、勒
    戒或強制戒治執行完畢釋放後，5 年後再犯施用毒品罪者，
    其戒癮治療既提前中斷而未完成，更應依毒品危害防制條例
    第20條第1 項、第3 項之規定，接受完整療程之觀察勒戒處
    分。此在毒品初犯，從未執行任何毒品觀察勒戒處分之情形
    ，益見其必要。且上開戒癮治療之執行，係以社區醫療處遇
    替代監禁式治療，使施用毒品者得繼續正常家庭、社會生活
    ，即非集中於勒戒處所執行觀察勒戒處分者所可比擬，二者
    並不存在全部之替代關係，不得率認未完成戒癮治療者，即
    無再受觀察、勒戒處分之實效。況且，檢察官依毒品危害防
    制條例第24條第1 項為附命完成戒癮治療之緩起訴處分時，
    亦得依刑事訴訟法第253 條之2 第1 項併命被告於一定期間
    遵守或履行其他事項（如支付公益金、為義務勞務、完成其
    他適當之處遇措施等），若施用毒品之被告係因未履行該項
    其他負擔而遭撤銷緩起訴處分，更不得認其戒癮治療難達預
    期治療效果，而應即回歸刑事處罰之程序。
四、查被告前於90年間因施用毒品案件，經法院裁定送觀察、勒
    戒後，因認有繼續施用毒品之傾向，復經法院裁定令入戒治
    處所施以強制戒治，嗣於92年8 月1 日停止戒治，迄93年1
    月7 日強制戒治期滿執行完畢（即第一案）。復於前揭強制
    戒治執行完畢5 年後之98年2 月3 日回溯72小時之某時，因
    施用第一級毒品案件，為臺灣高雄地方法院檢察署檢察官以
    98年度毒偵字第2843號為緩起訴處分（即第二案），命被告
    應於緩起訴處分期間內，參加該署之毒品病患減害替代療法
    計畫，嗣因被告未依規定接受戒癮治療（連續7 日未服藥）
    ，經觀護人簽請檢察官撤銷緩起訴處分，而未完成戒癮治療
    ，經檢察官以98年度撤緩字第463 號撤銷緩起訴（撤銷緩起
    訴處分書誤載為未向高雄市志工協會繳納1 萬元）並以98年
    度撤毒偵字第37號提起公訴，嗣經原審法院以99年度審訴字
    第14號以起訴程序違背規定為由，諭知公訴不受理確定在案
    等情，有臺灣高等法院被告前案紀錄表、緩起訴處分書、撤
    銷緩起訴處分書、起訴書及原審法院判決書等附卷可按，並
    經本院依職權調取上開案卷核閱無誤。本案被告所為之施用
    毒品犯行（即第三案），若係屬實，固係被告於緩起訴期間
    內再犯，惟依前揭說明，上開緩起訴處分經撤銷後，即應回
    復未為緩起訴處分之狀態，且因該次犯行（即第二案）係強
    制戒治執行完畢釋放後5 年後再犯，檢察官仍應依毒品危害
    防制條例第20條第3 項規定聲請觀察、勒戒，雖檢察官曾誤
    行提起公訴，亦經原審法院諭知公訴不受理，並無「觀察勒
    戒、強制戒治」與「起訴」併行之情形甚明。
五、原裁定未察，遽行駁回檢察官觀察、勒戒之聲請，容有未合
    ，抗告意旨執此指摘原裁定未當，為有理由，自應本院將原
    裁定撤銷，且因被告對施用毒品與否之事實尚有爭執，爰發
    回原審法院另為適法之處理。
五、據上論結，應依刑事訴訟法第413 條，裁定如主文。
中    華    民    國    99    年    3     月    31    日
                  刑事第七庭    審判長法  官  莊飛宗
                                      法  官  謝宏宗
                                      法  官  蔡廣昇
以上正本證明與原本無異。
本裁定不得再抗告。
中    華    民    國    99    年    3     月    31    日
                                      書記官  曾允志


司法院資訊處製作；財團法人民間司法改革基金會備份。
